臺灣高等法院臺中分院刑事判決
110年度金上訴字第1494號

上  訴  人  
即  被  告  廖儀芳


選任辯護人  黃逸哲律師
            許語婕律師
上列上訴人因加重詐欺等案件，不服臺灣臺中地方法院110年度
金訴字第35號中華民國110年4月29日第一審判決（起訴案號：臺
灣臺中地方檢察署109年度偵字第37709號、第38001號），提起
上訴，本院判決如下：
    主  文
原判決關於廖儀芳部分撤銷。
廖儀芳三人以上共同犯詐欺取財罪，處有期徒刑陸月。
    事  實
一、廖儀芳、陳浩漢分別於民國107年12月間、108年1月間，參
    與綽號「Abbot林」、「ACC林」等成年成員所組成之3人以
    上以實施詐術為手段，具有持續性、牟利性之有結構性犯罪
    組織（廖儀芳所涉參與犯罪組織部分，經另案審理，不在本
    案起訴範圍）。廖儀芳即與陳浩漢、「Abbot林」、「ACC林
    」及所屬詐欺集團其他成員（無證據證明該詐欺集團內有
    少年）共同意圖為自己不法之所有，基於三人以上共同詐欺
    取財及掩飾、隱匿特定犯罪所得去向、所在之一般洗錢犯意
    聯絡，該詐欺集團不詳成員於108年1月9日起，撥打電話予
    張貴蘭，向張貴蘭佯稱係其姪女張雅琳，因在從事網拍，急
    需資金周轉云云，致張貴蘭陷於錯誤，於108年1月10日匯款
    新臺幣（下同）20萬元至蔡筠婷（業經臺灣新竹地方檢察署
    檢察官為不起訴處分確定）之渣打國際商業銀行（下稱渣打
    銀行）帳號00000000000000號帳戶內。嗣由「ACC林」先指
    示蔡筠婷於同日11時43分許起，在址設新竹市○區○○路000號
    渣打銀行中正分行所設置之自動櫃員機，陸續提領20萬元後
    ，蔡筠婷再於同日某時許，前往位於新竹火車站附近之「肯
    德基速食店」，將該贓款交予陳浩漢。陳浩漢從中扣除其報
    酬5000元後，於同日下午某時許，前往位於臺中市○區○○路0
    段000號「新時代購物中心」之「星巴克咖啡館」，將其餘
    贓款交予廖儀芳，廖儀芳再前往位於臺中科博館附近之「星
    巴克咖啡館」，將該贓款交予該詐欺集團其他不詳成員，而
    製造金流斷點，掩飾、隱匿詐欺犯罪所得之去向、所在。嗣
    張貴蘭發現有異報警處理，經警調取提款監視影像而循線查
    悉上情。
二、案經張貴蘭訴由新北市政府警察局刑事警察大隊報告臺灣新
    北地方檢察署檢察官陳請臺灣高等檢察署檢察長核轉臺灣臺
    中地方檢察署檢察官偵查起訴。
    理    由
壹、證據能力方面
　　被告以外之人於審判外之陳述，雖不符刑事訴訟法第159條
    之1至第159條之4之規定，而經當事人於審判程序同意作為
    證據，法院審酌該言詞陳述或書面陳述作成時之情況，認為
    適當者，亦得為證據；當事人、代理人或辯護人於法院調查
    證據時，知有同法第159條第1項不得為證據之情形，而未於
    言詞辯論終結前聲明異議者，視為有前項之同意，刑事訴訟
    法第159條之5定有明文。而該條規定之立法意旨，在於確認
    當事人對於傳聞證據有處分權，得放棄反對詰問權，同意或
    擬制同意傳聞證據可作為證據，屬於證據傳聞性之解除行為
    ，如法院認為適當，不論該傳聞證據是否具備刑事訴訟法第
    159條之1至第159條之4所定情形，均容許作為證據，不以未
    具備刑事訴訟法第159條之1至第159條之4所定情形為前提（
    最高法院104年度第3次刑事庭會議決議參照）。本判決認定
    事實所引用之供述證據（含文書證據），檢察官、被告及辯
    護人於本院準備程序時，均不爭執其證據能力，亦未於言詞
    辯論終結前聲明異議，而本院審酌各該證據作成時之情況，
    並無違法不當或證明力明顯過低之瑕疵，認以之作為證據應
    屬適當，是依刑事訴訟法第159條之5規定，均有證據能力。
貳、實體方面
一、訊據被告廖儀芳對於上開犯罪事實坦承不諱，核與告訴人張
    貴蘭及證人蔡筠婷於警詢時證述之情節相符（見109偵3701
    號卷一第249頁至第251頁、第117頁至第121頁），並有蔡筠
    婷提領贓款監視器畫面截圖照片1張、指認犯罪嫌疑人紀錄
    表1份、被告廖儀芳與集團上手之通訊軟體LINE通訊內容手
    機畫面截圖照片2張（見109偵3701卷一第123頁、第125頁至
    第129頁、第403頁至第405頁）、渣打國際商業銀行股份有
    限公司109年12月30日渣打商銀字第1090051750號函暨檢附
    該行帳號00000000000000號帳戶之活期性存款結清帳戶明細
    查詢（見109偵37709號第87頁至第89頁）在卷可稽。被告之
    自白核與事實相符，事證明確，其犯行洵堪認定。
二、論罪科刑
  ㈠核被告廖儀芳所為，係犯刑法第339條之4第1項第2款之三人
    以上共同詐欺取財罪及洗錢防制法第14條第1項之一般洗錢
    罪。
　㈡被告雖未自始至終參與各階段犯行，然其與其他成員間具有
    相互利用之共同犯意，亦與該集團成員各自分擔部分犯罪行
    為，被告應負共同正犯之責任。是被告與陳浩漢、「Abbot
    林」、「ACC林」及所屬詐欺集團其他成員間，有犯意聯絡
    及行為分擔，為共同正犯。
　㈢刑法上一行為而觸犯數罪名之想像競合犯存在之目的，在於
    避免對於同一不法要素予以過度評價。自然意義之數行為，
    得否評價為法律概念之一行為，應就客觀構成要件行為之重
    合情形、主觀意思活動之內容、所侵害之法益與行為間之關
    連性等要素，視個案情節依社會通念加以判斷。刑法刪除牽
    連犯之規定後，原認屬方法目的或原因結果，得評價為牽連
    犯之二犯罪行為間，如具有局部之同一性，或其行為著手實
    行階段可認為同一者，得認與一行為觸犯數罪名之要件相侔
    ，依想像競合犯論擬。被告廖儀芳與本案詐欺集團其餘成員
    ，係就被害人張貴蘭施行加重詐欺取財後，透過洗錢行為以
    掩飾、隱匿犯罪所得之去向、所在，因目的單一且具有行為
    重疊性，係以一行為同時觸犯三人以上共同詐欺取財罪及一
    般洗錢罪，為想像競合犯，應依刑法第55條之規定從一重論
    以三人以上共同詐欺取財罪。　
　㈣按刑法第59條規定犯罪之情狀可憫恕者，得酌量減輕其刑，
    其所謂「犯罪之情狀」，與同法第57條規定科刑時應審酌之
    一切情狀，並非有截然不同之領域，於裁判上酌減其刑時，
    應就犯罪一切情狀，予以全盤考量，審酌其犯罪有無可憫恕
    之事由，即有無特殊之原因與環境，在客觀上足以引起一般
    同情，以及宣告法定低度刑，是否猶嫌過重等，以為判斷。
    經查，刑法第339條之4第1項第2款之罪，其法定最輕本刑為
    1年以上有期徒刑，本案考量被告本案僅有對被害人張貴蘭
　　詐欺取財及洗錢，被害人遭詐騙金額為20萬元，其於犯罪所
    居之地位與分工係屬次要，主觀上之惡性較為輕微，犯後已
    與告訴人張貴蘭達成和解，並已履行賠償3萬元完畢，有臺
    灣臺中地方法院和解書附於本院卷可按，是其本案之犯罪情
    節尚非重大，倘科以刑法第339條之4第1項第2款之法定最低
    刑度即有期徒刑1年，被告將無易服社會勞動之可能及機會
    ，尚有過苛，有情輕法重而堪憫恕之情，爰依刑法第59條規
    定酌量減輕其刑。
　㈤被告於偵查、審判中自白洗錢犯行，此部分原應依洗錢防制
    法第16條第2項減輕其刑，雖此部分與加重詐欺取財罪想像
    競合後，係從一重之加重詐欺取財罪處斷，自無從適用上開
    規定予以減輕其刑，惟其此部分自白之犯罪後態度，仍作為
    法院依刑法第57條量刑之參考，併予敘明。
三、原審認被告罪證明確，因而予以論罪科刑，固非無見。惟查
    ：⒈被告於本院審理期間已與被害人張貴蘭達成和解，由被
    告賠償被害人3萬元，並履行完畢，有臺灣臺中地方法院和
    解筆錄1份附於本院卷可按，顯見被告已具體賠償被害人張
    貴蘭，其犯罪後之態度已然改善，則本院對其量刑所應審酌
    之犯罪後態度與原審所審酌之基礎已有不同，且應諭知較輕
    於原審判決所量處之刑度。原審未及審酌被告上開犯罪後之
    態度，尚有未合。⒉被告前開犯行有情輕法重而堪憫恕之情
    ，應得適用刑法第59條規定予以酌量減輕其刑，原審未依法
    第59條規定予以減輕其刑，亦有未洽。被告上訴意旨指摘原
    審量刑過重等語，其上訴為有理由，自應由本院予以撤銷改
    判。爰以行為人之責任為基礎，審酌被告不循正途獲取財物
    ，竟貪圖不法利益而參與本案詐欺集團，擔任「車手」之工
    作，負責收取轉交詐欺贓款，所為實有不該；其於犯罪所取
    之地位與分工係屬次要；被告於偵查、審判中自白洗錢犯行
    ，原得依洗錢防制法第16條第2項減輕其刑；被告於犯後坦
    承犯行，且已與被害人達成和解，並賠償被害人3萬元完畢
    ，已如前述，其犯罪後之態度尚佳；及其自陳高中畢業之學
    歷，現從事室內設計師助理工作，月收入約2萬5千元，已婚
    及育有3名幼小子女（分別為9歲、6歲、4歲），於110年5月
    間尚有30萬餘元之車貸未繳，每月需支付2萬5千元房租、小
    孩幼教費用共2萬9250元，其公公因病需另支付看護及醫療
    費用，及其罹有環境適應障礙伴有混合性情緒特徵、精神官
    能性憂鬱症等家庭生活狀況，有戶籍謄本2份、室內設計人
    才培訓班結訓證書影本1份、強制執行（預告）通知函影本1
    份、房屋租賃契約影本1份、學費單影本3份、診斷證明書影
    本4份、醫療費用收據影本3份、被告之診斷證明書影本1份
    （見原審卷第159、161、211頁；本院卷第129至149頁、第1
    51頁）等一切情狀，量處如主文第2項所示之刑。
四、沒收之說明
  ㈠被告廖儀芳參與本案詐欺集團，自107年12月12日開始收款至
    108年1月中結束，每兩星期可以領取1萬8000元之報酬，總
    共獲取5萬4000元之報酬等情，業經被告廖儀芳於偵查中供
    明在卷（見109偵3701卷一第76頁），足認被告廖儀芳參與
    本案詐欺集團之犯罪所得為5萬4000元。惟被告廖儀芳於另
    案（即臺灣高等法院109年度上訴字第961號案件）中，與該
    案之部分被害人調解成立後，所給付款項已逾上開5萬4000
    元之報酬金額，有上開判決附於原審卷（第187至209頁）可
    參，另於本院審理期間亦已賠償被害人張貴蘭3萬元，其並
    未保有犯罪所得，等同其本案犯罪所得已實際合法發還被害
    人，依刑法第38條之1第5項規定，爰不予宣告沒收。
　㈡被告犯洗錢防制法第14條第1項之一般洗錢罪，依洗錢防制法
    第18條第1項前段雖規定就所收受之財產利益部分予以宣告
    沒收。然洗錢防制法第18條第1項規定：「犯第14條之罪，
    其所移轉、變更、掩飾、隱匿、收受、取得、持有、使用之
    財物或財產上利益，沒收之；犯第15條之罪，其所收受、持
    有、使用之財物或財產上利益，亦同。」此一規定採取義務
    沒收主義，只要合於前述規定，法院即應為相關沒收之諭知
    ，然該洗錢行為之標的是否限於行為人所有者始得宣告沒收
    ，法無明文，實務上一向認為倘法條並未規定「不問屬於犯
    罪行為人與否均沒收」時，自仍以屬於被告所有者為限，始
    應予沒收，暨參諸最高法院100年度台上字第5026號判決：
    「毒品危害防制條例第19條第1項關於沒收之規定，固採義
    務沒收主義，凡犯同條例第4條至第9條、第12條、第13條或
    第14條第1項、第2項之罪者，其供犯罪所用或因犯罪所得之
    財物，均應諭知沒收。但該法條並未規定『不問屬於犯罪行
    為人與否』，均沒收之，自仍以屬於被告所有者為限，始應
    予以沒收。」之意旨，應認在洗錢防制法並未規定「不問屬
    於犯罪行為人與否」之情形下，自宜從有利於被告之認定。
    被告收取被害人被詐騙之19萬5千元，已交予詐欺集團其他
    不詳成員，該19萬5千元並非被告所有，亦非在其實際掌控
    中，是被告就上開犯罪所收受、持有之財物本不具所有權及
    事實上處分權，依法自無從對其加以宣告沒收。退步而言，
    縱認洗錢防制法第18條第1項之規定尚不限於犯罪行為人所
    有始得沒收，然刑法、刑法施行法相關沒收條文，將沒收訂
    為「刑罰」、「保安處分」以外之法律效果，而實際上，沒
    收仍有懲罰之效果，屬於干預財產權之處分，應遵守比例原
    則及過度禁止原則，是於刑法第38條之2第2項規定沒收有過
    苛之虞、欠缺刑法上之重要性、犯罪所得價值低微，或為維
    持受宣告人生活條件之必要者，得不宣告或酌減之，賦予法
    官在個案情節上，審酌宣告沒收將過於嚴苛而有不合理之情
    形，得不予宣告沒收，以資衡平，是應認上開洗錢防制法第
    18條第1項之沒收規定，亦應有刑法第38條之2第2項規定之
    適用。查被告本案所為獲取之報酬非鉅，且亦已履行賠償而
    未保有犯罪所得，業如前述，倘再就其收取轉交之19萬5千
    元予以宣告沒收，顯有過苛之虞，揆之前開說明，應認被告
    本案所犯一般洗錢罪之標的，亦不予宣告沒收或追徵。
據上論結，應依刑事訴訟法第369條第1項前段、第364條、第299
條第1項前段，洗錢防制法第14條第1項，刑法第11條前段、第28
條、第339條之4第1項第2款、第55條、第59條，刑法施行法第1
條之1第1項，判決如主文。
本案經檢察官洪明賢提起公訴，檢察官陳佳琳到庭執行職務。
中　　華　　民　　國　　110 　年　　11　　月　　10　　日
            刑事第一庭　審判長法　官　江  德  千
                              法  官　高  增  泓
                              法  官　簡  源  希
以上正本證明與原本無異。
如不服本判決應於收受送達後二十日內向本院提出上訴書狀，其
未敘述上訴理由者，並得於提起上訴後二十日內向本院補提理由
書（均須按他造當事人之人數附繕本）「切勿逕送上級法院」。
因疫情而遲誤不變期間，得向法院聲請回復原狀。

                              書記官　吳  麗  琴
　　　　　　　　　　　　　　　
中　　華　　民　　國　　110 　年　　11　　月　　10　　日
附錄論罪科刑法條：
洗錢防制法第14條
有第二條各款所列洗錢行為者，處7年以下有期徒刑，併科新臺
幣5百萬元以下罰金。
前項之未遂犯罰之。
前二項情形，不得科以超過其特定犯罪所定最重本刑之刑。
刑法第339條之4
犯第339條詐欺罪而有下列情形之一者，處1年以上7年以下有期
徒刑，得併科1百萬元以下罰金：
一、冒用政府機關或公務員名義犯之。
二、三人以上共同犯之。
三、以廣播電視、電子通訊、網際網路或其他媒體等傳播工具，
    對公眾散布而犯之。
前項之未遂犯罰之。